---
title: 'Simulation de processus Gaussiens par la méthode de Cholesky'
author: "MEKRAMI Redwan et ALLARD Dorian"
date: "15 Avril 2020"
runtime: shiny
output:
  html_notebook:
    number_sections: no
    toc: yes
  html_document:
    df_print: paged
    toc: yes
  pdf_document:
    toc: yes
linkcolor: red
header-includes:
- \usepackage{bbm}
- \usepackage{amsmath}
- \usepackage{amssymb}
- \usepackage{amsthm}
- \usepackage{natbib}
- \usepackage(mathtools)
---

```{r global_options, echo=FALSE}
knitr::opts_chunk$set(fig.align = 'center',fig.pos = 'h')
library(magrittr) #pour utiliser l'opérateur pipe %>%
#library(gridExtra)
library(grid)
#install.packages('latex2exp')
#library(latex2exp)
library(MASS)   #pour avoir GaussianProcess
library(knitr)
library(shiny)
```

## Processus Gaussien 

Un vecteur $\mathbf{\xi} = (X_1 \dots X_n) \in \mathbb{R}^n$ est dit normal ou Gaussien si pour tout $a_1, \dots , a_n \in \mathbb{R}$, la variable aléatoire réelle $\sum_{i=1}^{n}a_iX_i$ suit une distribution normale. $\mathbf{\xi}$ peut donc être écrit selon la notation suivante : $\xi \sim \mathcal{N}_n (\textbf{m},\mathbf{\Gamma})$ <br/>
avec pour vecteur moyenne de taille n,  $\textbf{m} = \mathbb{E}[\mathbf{\xi}]  = \begin{pmatrix} \mathbb{E}[X_1]\\ \vdots  \\ \mathbb{E}[X_n] \end{pmatrix}$
et $n \times n$ de matrice de covariance $\mathbf{\Gamma} = \begin{pmatrix} &  & \\  & \text{Cov}(X_i, X_j) & \\  &  & \end{pmatrix}_{i=1 \dots n, j=1 \dots n }$
<br/>
<br/>

Un processus stochastique à temps discret dans $\mathbb{R}^d$, $\mathbf{X} = \left \{ X_t \; ; \; 0 \leq t < +\infty \right \}$ est dit Gaussien si, pour tout entier $k \geq 1$ pour tous réels $0 \leq t_1 < t_2 < \dots < t_k < +\infty$, le vecteur aléatoire $(X_{t_1}, \dots, X_{t_k})$ a une distribution jointe Gaussienne. Autrement dit, $\mathbf{X} = (X_t)_t$ es Gaussien si toute combinaison linéaire $a_1X_{t_1} + \cdots + a_kX_{t_k}$ est normale $\forall k \in \mathbb{N}, \; t_1,\dots, t_k  \in T, \; a_1, \dots, a_k \in \mathbb{R}$. Puisque nous travaillons sur un processus à temps discret, $T \in \mathcal{P}(\mathbb{N})$.

Les distributions d'un processus Gaussien en temps fini $\mathbf{X}$ sont déterminées par leur fonction moyenne $m(t) = \mathbb{E}[X_t]$; $t \geq 0$, et leur fonction de covariance $K(s,t)= \text{Cov}(X_s, X_t)$; $0 < t, s < +\infty$. On peut écrire $\mathbf{X} \sim \mathcal{N}(\mathbf{\mu}, \mathbf{\Sigma})$ <br/>
où $\mathbf{\mu} = \mathbb{E}[\mathbf{X}]  = \begin{pmatrix} \mathbb{E}[X_{t_1}]\\ \vdots  \\ \mathbb{E}[X_{t_n}] \end{pmatrix}$ et $\mathbf{\Sigma} = \begin{pmatrix} K(X_{t_1}, X_{t_1})  & \cdots  & K(X_{t_1}, X_{t_n}) \\ \vdots & \ddots & \vdots \\ K(X_{t_n}, X_{t_1})  & \cdots &  K(X_{t_n}, X_{t_n})\end{pmatrix}$

## Présentation de la méthode de Cholesky

Cholesky était un mathématicien français qui a mis au point une méthode en algèbre linéaire pour décomposer une matrice définie semi-positive en un produit d'une matrice triangulaire inférieure et de sa transposée .La décomposition par la méthode de Cholesky de la matrice définie semi-positive $\textbf{A}$ est de la forme $\textbf{A} = \textbf{LL}^{T}$ où $\textbf{L}$ est une matrice triangulaire inférieure avec des coefficients diagonaux réels positifs et $\textbf{L}^{T}$ est la transposée de  $\textbf{L}$. Cette décomposition est unique !

Notre but est de générer un processus gaussien fini non-dégéneré $\mathbf{X}$ avec pour moyenne $\mathbf{\mu}$ et de covariance $\mathbf{\Sigma}$ en utilisant la décomposition de Cholesky à travers les étapes suivantes : <br/>

1. On calcule la décomposition de Cholesky de $\mathbf{\Sigma}$, i.e. $\mathbf{\Sigma}= \textbf{LL}^{T}$ en utilisant la fonction de R `chol`(attention cependant: `chol` renvoie une matrice triangulaire supérieure).
2. On génère un vecteur Gaussien de taille n $\mathbf{U} \sim \mathcal{N}_n(0, I_n)$.
3. Puis $\mathbf{X} = \mathbf{\mu} \; + \; \mathbf{L}\mathbf{U} \sim \mathcal{N}(\mathbf{\mu}, \mathbf{\Sigma})$.

On peut facilement montrer que $\mathbf{X}$ a la bonne distribution : <br/>
- $\mathbf{X} = \mathbf{\mu} \; + \; \mathbf{L}\mathbf{U}$ est normal car c'est une combinaison linéaire de vecteur Gaussiens $\mathbf{U}$ <br/>
- $\mathbb{E}[\mathbf{X}]= \mathbb{E}[\mathbf{\mu} \; + \; \mathbf{L}\mathbf{U}] = \mathbb{E}[\mu] + \mathbb{E}[ \mathbf{L}\mathbf{U} ] = \mathbf{\mu} \; + \; \mathbf{L} \cdot \mathbb{E}[\mathbf{U}] =  \mathbf{\mu}$ car $\mathbb{E}[\mathbf{U}] = 0_n$<br/>
- $\mathbb{V}(\mathbf{X})= \mathbb{V}(\mathbf{\mu} \; + \; \mathbf{L}\mathbf{U}) = \mathbf{L} \cdot I_n \cdot \mathbf{L}^{T} = \textbf{LL}^{T} = \mathbf{\Sigma}$ car $\mathbb{V}(\mathbf{U}) = I_n$

Dans R, la fonction `GaussianProcess` (package MASS) simule un processus Gaussien $\mathbf{X} = \left \{ X_t \right \}_{t=t_0}^{t_n}$ avec les paramètres suivants : <br/>
* `from`et `to` sont les valeurs pour le minimum et le maximum de l'intervalle temps <br/>
* `m` est la fonction moyenne du processus <br/>
* `K` est la fonction covariance du processus <br/>
* `start` est le point de départ de la simulation <br/>
* `n` est le nombre de points à simuler <br/>

Afin d'effectuer la méthode de Cholesky, le programme effectue une discrétisation de l'intervalle temps choisi. Il renvoie un data frame avec 2 composantes: une liste avec les valeurs $t_0, \dots, t_n$ et une liste des valeurs correspondantes $X_{t_0}, \dots, X_{t_n}$. Si la fonction est appelée avec ses arguments par défault, elle simule un mouvement Brownien. 

```{r, include=FALSE}
GaussianProcess = function(from = 0, to = 1, m = function(t) {return(0)}, K = function(s, t) {return(min(s, t))}, start = 0, n = 1000) {
  dt <- (to-from)/n
  tps <- seq(from = from+dt, to = to, length.out = n)
  Sigma <- matrix(nrow=n, ncol=n)
  for (i in 1:n){
    for (j in 1:n){
      Sigma[i,j] <- K(tps[i], tps[j])
    }
  }
  Mu <- sapply(tps, function(t) m(t))
  L <- t(chol(Sigma))
  U <- rnorm(n)
  X <- Mu + L%*%U
  return(data.frame("t" = c(from, tps), "Xt" = c(start, X)))
}
```

## Application : Mouvement Brownien

Il est utilisé pour décrire un phénomène dans lequel les quantités varient aléatoirement et prennent de petites valeurs, cette notion provient de l'étude du mouvement des particules dans un gaz en physique. 
Soit $T = \mathbb{R}_+$, un processus stochastique à valeurs réelles $(W_t)_{t \geq 0}$ est un mouvement Browninen partant de $x \in \mathbb{R}_+$ si les conditions suivantes sont satisfaites : <br/>
1. $W_0 = x$ <br/>
2. La fonction $t \mapsto W_t$ est continue presque partout <br/>
3. Pour tout $0 \leq s \leq t$, $W_t - W_s$ est indépendant de $W_r$ pour tout $r \leq s$ (accroissements indépendants) <br/>
4. Pour tout $0 \leq s \leq t$, $W_t - W_s$ est distribué selon une loi normale avec pour moyenne zero et de variance $t-s$ <br/>

Le mouvement Brownien $(W_t)_{t \geq 0}$ est dit standard si $W_0 = 0$, on parle alors de processus de Wiener dans ce cas. 

Tout processus Brownien $(W_t)_{t \geq 0}$ peut être défini par <br/>

<center>
$\mathbb{E}[W_t]=0$  et  $K(s,t) = \text{min}(s,t)$ , $s,t \in T$</center>
<br/>
**Preuve** : Supposons que $(W_t)_{t \geq 0}$ est un mouvement Brownien et que $0 \leq s \leq t$. Donc, nous avons $\mathbb{E}[W_t]= \mathbb{E}[W_t-0] = \mathbb{E}[W_t-W_0] = 0$ car $W_t-W_0 \sim \mathcal{N}(0,t)$. De plus, en utilisant que $W_t - W_s$ est indépendant de $\sigma (W_r, r\leq s)$, et de $W_s$, alors $\mathbb{E}[W_s(W_t-W_s)]=\mathbb{E}[W_s]\mathbb{E}[W_t-W_s]=0$ et donc $\text{Cov}(W_s, W_t) = \mathbb{E}[W_sW_t]-\mathbb{E}[W_s]\mathbb{E}[W_t] = \mathbb{E}[W_s(W_t-W_s)+W_s^2]= \mathbb{E}[W_s(W_t-W_s)] + \mathbb{E}[W_s^2]= \mathbb{E}[W_s^2]= s = \text{min}(s,t)$.


```{r, fig.width=5, fig.height=2, include=FALSE}
# Exemples sans library(shiny)
par(mfrow=c(1,2))
BM <- GaussianProcess(from=0, to=10, start=0, n=1000)
plot(BM$t,BM$Xt, type='l', main="Mouvement brownien standard", cex.main=1,
     xlab="t", ylab=bquote(W[t]), col='steelblue')
BM1 <- GaussianProcess(from=0, to=10, start=0, n=1000)
plot(BM1$t,BM1$Xt, type='l', main="Mouvement brownien standard", cex.main=1,
     xlab="t", ylab=bquote(W[t]), col='steelblue', ylim=c(-8,8))
BM2 <- GaussianProcess(from=0, to=10, start=0, n=1000)
points(BM2$t,BM2$Xt, type='l', col='goldenrod')
BM3 <- GaussianProcess(from=0, to=10, start=0, n=1000)
points(BM3$t,BM3$Xt, type='l', col='firebrick')
BM4 <- GaussianProcess(from=0, to=10, start=0, n=1000)
points(BM4$t,BM4$Xt, type='l', col='chocolate1')
BM5 <- GaussianProcess(from=0, to=10, start=0, n=1000)
points(BM5$t,BM5$Xt, type='l', col='chartreuse4')
BM6 <- GaussianProcess(from=0, to=10, start=0, n=1000)
points(BM6$t,BM6$Xt, type='l', col='darkmagenta')
```

```{r motion, echo=FALSE}
ui <- fluidPage(
  hr(),
  fluidRow(
    column(4, numericInput(inputId="Nb", label="Nombre de processus (6 max)", value=1, min=1, max=6, step=1)),
    column(4, offset=1.5, sliderInput(inputId="Temps", label = "Intervalle temps", value=10., min=1., max=100., step=1.)),
    column(4, numericInput(inputId="x", label = "Entrez le point de départ", value = 0, min=-100, max=100, step=1))),
    submitButton("Générer"),
    plotOutput("Mouvement"),
  hr()
)

server <- function(input,output){
    output$motion <- renderPlot({
        Time = input$Time
        Nb = input$Nb
        x = input$x
        colors = c('steelblue', 'goldenrod', 'chocolate1', 'chartreuse4', 'darkmagenta')
        K = function(s,t){return(min(s,t))}
        m = function(t){return(x)}
        BB <- GaussianProcess(from=0, to=Time, m=m, K=K, start=x, n=1000)$t
        mini <- 100
        maxi <- -100
        for (k in 1:Nb) {
          new <- GaussianProcess(from=0, to=Time, m=m, K=K, start=x, n=1000)$Xt
          BB <- rbind(BB,new)
          mini <- min(mini, min(new))
          maxi <- max(maxi, max(new))
        }
        par(mar=c(4,4.5,4,4.5))
        plot(BB[1,],BB[2,], type='l', main=paste(c("Mouvement Brownien avec position de départ x = ", x), collapse=" "), cex.main=1, xlab="t", ylab=bquote(W[t]), col='firebrick', ylim=c(mini, maxi))
        abline(x,0, lty=5, col="grey")
        for (i in 1:Nb-1){
            points(BB[1,],BB[i+2,], type='l', col=colors[i])
          }
        })
}
shinyApp(ui=ui, server=server, options = list(width = "100%", height = 625))
```

## Application : Le pont Brownien

Soit $T=[0,\alpha] \subset \mathbb{R}_+$, un pont brownien est un processus de Wiener $(W_t)_{t \in T}$ défini sur l'intervalle $T$ et conditionné par l'évènement $W_\alpha=0$. On peut noter cela par $(W_t \mid W_\alpha=0)_{t\in [0,\alpha]}$ . Si $\alpha = 1$, on parle alors de pont Brownien standard. Le pont Brownien est un exemple de processus Gaussien dont les accroissements ne sont pas indépendants.
Le pont Brownien standard $(Z_t)_{t\in [0,1]}$ est défini par $Z_t = W_t-tW_1$ pour tout $t \in [0,1]$ où $(W_t)_{t \in [0,1]}$ est un processus de Wiener. <br/>

Tout pont Brownien standard peut être défini par <br/>

<center>
$\mathbb{E}[Z_t]=0$ et $K(s,t) = \text{min}(s,t) -st$ , $s,t \in T$ </center>
<br/>
**Preuve** : Supposons que $(Z_t)_{t\in [0,1]}$ soit un pont Brownien standard et soit $0 \leq s \leq t \leq 1$. Ainsi, on a $\mathbb{E}[Z_t]= \mathbb{E}[W_t-tW_1] =\mathbb{E}[W_t]-t\mathbb{E}[W_1] = 0$ car $\mathbb{E}[W_t]=0$ pour tout $t\geq 0$. De plus, $\text{Cov}(Z_s, Z_t) = \mathbb{E}[(Z_s-\mathbb{E}[Z_s])(Z_t-\mathbb{E}[Z_t])]= \mathbb{E}[(W_s-sW_1)(W_t-tW_1)] = \mathbb{E}[W_sW_t-tW_sW_1 - sW_tW_1 + stW_1^2]$
$\; \; \; \; \; \; \; \; \; \; \; \; \; \; \; \; = \text{min}(s,t) - t \; \text{min}(s,1) - s \; \text{min}(t,1) + st = \text{min}(s,t) -st-st+st = \text{min}(s,t)-st$

```{r, include=FALSE}
K = function(s,t){return(min(s,t)-s*t)}
```

```{r, fig.width=5, fig.height=2, include=FALSE}
# Exemples sans library(shiny)
par(mfrow=c(1,2))
BM <- GaussianProcess(from=0, to=0.999, K=K, start=0, n=1000)
plot(BM$t,BM$Xt, type='l', main="Pont Brownien", cex.main=1,
     xlab="t", ylab=bquote(W[t]), col='steelblue')
BM1 <- GaussianProcess(from=0, to=0.999, K=K, start=0, n=1000)
plot(BM1$t,BM1$Xt, type='l', main="Pont Brownien", cex.main=1,
     xlab="t", ylab=bquote(W[t]), col='steelblue', ylim=c(-1.5,1.5))
BM2 <- GaussianProcess(from=0, to=0.999, K=K,start=0, n=1000)
points(BM2$t,BM2$Xt, type='l', col='goldenrod')
BM3 <- GaussianProcess(from=0, to=0.999, K=K, start=0, n=1000)
points(BM3$t,BM3$Xt, type='l', col='firebrick')
BM4 <- GaussianProcess(from=0, to=0.999, K=K, start=0, n=1000)
points(BM4$t,BM4$Xt, type='l', col='chocolate1')
BM5 <- GaussianProcess(from=0, to=0.999, K=K, start=0, n=1000)
points(BM5$t,BM5$Xt, type='l', col='chartreuse4')
BM6 <- GaussianProcess(from=0, to=0.999, K=K, start=0, n=1000)
points(BM6$t,BM6$Xt, type='l', col='darkmagenta')
```

```{r bridge, echo=FALSE}
ui <- fluidPage(
  hr(),
  fluidRow(
    column(4, numericInput(inputId="Nb", label="Nombre de processus (6 max)", value=1, min=1, max=6, step=1)),
    column(4, offset=1.5, sliderInput(inputId="Temps", label = "Intervalle temps", value=1., min=1., max=100., step=1.)),
    column(2, submitButton("Générer"))),
    plotOutput("pont"),
  hr()
)

server <- function(input,output){
    output$bridge <- renderPlot({
        Time = input$Time
        Nb = input$Nb
        colors = c('steelblue', 'goldenrod', 'chocolate1', 'chartreuse4', 'darkmagenta')
        K = function(s,t){return(min(s,t)-(s*t)/Time)}
        BB <- GaussianProcess(from=0, to=Time-0.001, K=K, start=0, n=1000)$t
        mini <- 0
        maxi <- 0
        for (k in 1:Nb) {
          new <- GaussianProcess(from=0, to=Time-0.001, K=K, start=0, n=1000)$Xt
          BB <- rbind(BB,new)
          mini <- min(mini, min(new))
          maxi <- max(maxi, max(new))
        }
        par(mar=c(4,4.5,4,4.5))
        plot(BB[1,],BB[2,], type='l', main=paste(c("Pont Brownien pour T = [ 0 ,", Time, "]"), collapse=" "), cex.main=1, xlab="t", ylab=bquote(Z[t]), col='firebrick', ylim=c(mini, maxi))
        abline(0,0, lty=5, col="grey")
        for (i in 1:Nb-1){
            points(BB[1,],BB[i+2,], type='l', col=colors[i])
          }
        })
}
shinyApp(ui=ui, server=server, options = list(width = "100%", height = 590))
```




##### Bibliographie

[1] Vincent Lemaire & Pierre Monmarché, *Probabilités numériques et Statistiques Computationnelles* <br/>
[2] Philippe Bougerol * Cours calcul stochastique * <br/>
[3] Wikipédia "Mouvements Browniens" <br/>
[4] Léonard Gallardo (2008), *Mouvement Brownien et Calcul d'Itô* <br/>
